【裁判字號】    95,訴,93
【裁判日期】    950915
【裁判案由】    給付土地使用補償金
【裁判全文】
臺灣士林地方法院民事判決                95年度訴字第93號
原      告  財政部國有財產局臺灣北區辦事處
法定代理人  蘇維成
訴訟代理人  龔維智律師
複代理人    李建民律師
複代理人    乙○○
被      告  丙○○
訴訟代理人  甲○○
上列當事人間給付土地使用補償金事件，本院於民國95年8 月29
日言詞辯論終結，判決如下：
    主  文
被告應給付原告新台幣陸拾捌萬零佰貳拾肆元，及自民國九十
四年十一月二十六日起至清償日止，按年息百分之五計算之利息
。
原告其餘之訴駁回。
訴訟費用由被告負擔三分之二，餘由原告負擔。
本判決第一項於原告以新臺幣貳拾貳萬陸仟柒佰柒拾伍元為被告
供擔保後，得假執行。但被告如以新臺幣陸拾捌萬零佰貳拾肆
元為原告預供擔保，或將前開金額提存後，得免為假執行。
原告其餘假執行之聲請駁回。
    事實及理由
一、原告主張：坐落台北市○○區○○段2 小段342 地號土地（
    以下簡稱系爭土地）為國有土地，原告為管理機關，被告所
    有門牌號碼台北市○○區○○路141 巷25號房屋、雨遮、庭
    院（以下簡稱系爭房屋），占有原告管理之前開土地，如附
    圖所示位置，面積180.99平方公尺，被告未經核准亦未繳納
    費用，無權占用系爭土地，獲有未支付租金而使用之利益，
    且致國庫受有損害，為此原告自得依據民法179 條不當得利
    之規定，請求被告為土地使用之補償。本件系爭房屋占用系
    爭土地面積為180.99平方公尺，依各年度公告地價即申報地
    價年息百分之五計算不當得利，故自88年7 月1 日起至95年
    8 月31日期間內，無權占用系爭土地之不當得利1,033,140
    元及法定遲延利息，應由被告給付等語。原告並聲明：（一
    ）被告應給付原告1,033,140 元，及自支付命令狀繕本送達
    翌日起至清償日止，按年息百分之五計算之利息。（二）原
    告願供擔保，請准宣告假執行。
二、被告則以：被告係因罹患重大傷病，導致中度肢體殘障，為
    療養身體，始於90年12月17日取得系爭房屋之事實上處分權
    ，遷居至婆婆劉家芳生前修建之系爭房屋，嗣被告為合法租
    用國有土地，並於92年7 月18日向原告辦理承租申請，惟原
    告以系爭土地屬國有區外保安林地，應移交行政院農業委員
    會林務局接管，無法核辦出租等語回覆，故原告既非為系爭
    土地管理機關，自不得向被告請求不當得利等語，資為置辯
    。被告並聲明：（一）原告之訴及其假執行之聲請均駁回。
    （二）如受不利判決，被告願供擔保請准免假執行。
三、原告主張坐落台北市○○區○○段2 小段342 地號土地為國
    有土地，被告所有門牌號碼台北市○○區○○路141 巷25號
    房屋、雨遮、庭院，無權占有前開土地如附圖所示位置，面
    積180.99平方公尺等情，業據提出土地登記謄本為證，且經
    本院會同台北市士林地政事務所測量明確，有該所95年5 月
    30日北投土字第632 號土地複丈成果圖附卷可稽，亦為被告
    所不爭執，故原告此部分之主張，應堪認為真正。
四、被告雖辯稱原告以系爭土地管理機關應為行政院農業委員會
    林務局，而拒絕其承租系爭土地之申請，故原告即非管理機
    關，無權提起本件訴訟云云，惟查原告雖曾以93年9 月15日
    台財產北管字第0930032081號函，函覆被告系爭土地管理機
    關登記該局係屬錯誤，當移交行政院農業委員會林務局（以
    下簡稱林務局）接管，故該處無法核辦出租云云，惟系爭土
    地之管理機關至今仍登記原告等情，有土地登記謄本可稽，
    故縱有被告所稱管理機關登記錯誤等情，於原告移交系爭土
    地予林務局，並為管理機關之變更登記前，原告仍為登記之
    管理機關，故其提起本件不當得利訴訟，尚無不合，被告所
    辯應不足採。至於原告主張被告自88年7 月1 日即占用系爭
    土地等情，則為被告所否認，辯稱其自90年12月17日始取得
    系爭房屋之事實上處分權，經查，系爭房屋為未經保存登記
    建物等情，為兩造所不爭，且原為訴外人劉家芳於58年6 月
    18日所修建一節，亦據被告提出陽明山管理局修建證附卷可
    稽，而被告迄至90年12月17日始遷入系爭房屋等情，亦有被
    告戶籍謄本可稽，故被告抗辯自90年12月17日始取得系爭房
    屋事實上使用權且占用系爭土地一節，尚非無稽，原告雖以
    被告曾提出切結書切結台北市○○區○○路141 巷25號為其
    所有，且自82年7 月21日前，其地上搭棚、水泥空地均併同
    該門牌建物使用等語，然查，系爭切結書為被告於94年2 月
    3 日書立，有該地上物權屬切結書、切結書二紙在卷可稽，
    依其文義立切結書人雖確認前址建物於立切結書時為其所有
    ，然切結書並未說明其最初取得時間，而被告切結自82年7
    月21日前，前址建物與同段341 地號國有土地上之搭棚、水
    泥空地係作整體使用一節，乃因該址使用範圍，除有磚木造
    房屋一層外，並有雨遮及庭院等情，有前開土地複丈成果圖
    可稽，是依文義以觀，被告僅係切結自82年7 月21日起該房
    屋、雨遮、庭院均係併同使用，而非自認其係自82年7 月21
    日起即已取得系爭房屋，原告以此切結內容推認被告自82年
    7 月21日起即取得系爭房屋產權並無權占有系爭土地，尚屬
    無據，此外原告復未提出被告確自88年7 月1 日起，即無權
    占有系爭土地之證據，則原告主張被告自88年7 月1 日起至
    90年12月16日止，亦無權占有系爭土地之事實，尚難憑採。
五、按無法律上之原因而受利益，致他人受損害者，應返還其利
    益，民法第179 條定有明文。再按無權占有他人土地，可能
    獲得相當於租金之利益，此為社會通常之觀念（最高法院61
    年台上字第1695號判例參照）。而按土地法第97條第1 項規
    定：「城市地方房屋之租金，以不超過土地及其建築物申報
    總價額年息百分之十為限。」，至於基地租用之租金，依土
    地法第105 條之規定，亦準用前開第97條第1 項規定。查被
    告所有之系爭房屋，占用原告管理之系爭土地計180.99平方
    公尺，並無正當權源，已如前述，則被告使用系爭土地即為
    無法律上原因而受利益，並使原告受有損害，原告依民法第
    179 條規定，請求被告給付無權占有系爭土地之日即自90年
    12月17日起，至本件言詞辯論終結前即95年8 月28日止之期
    間內，相當於租金之不當得利，自屬有據，逾此期間之請求
    ，為無理由，不應准許。
六、再按土地法第97條第1 項規定所謂之土地價額，係指法定地
    價而言，土地法施行法第25條定有明文，而依土地法第148
    條規定，法定地價係指土地所有權人依土地法所申報之地價
    ，惟公有土地以各該宗土地之公告地價為申報地價，免予申
    報（平均地權條例施行細則第21條規定參照）。經查，系爭
    土地、房屋坐落陽明山前山公園公車總站附近，步行約3 分
    鐘路程，業經本院履勘明確，有勘驗測量筆錄在卷可稽，交
    通尚稱便利，原告主張依行政院82年4 月23日臺82財字第11
    153 號函國有出租基地租金率調整方案，依土地申報地價年
    息百分之五計收租金之方式，計算本件不當得利，尚屬相當
    ，核與前開規定亦無不合，堪可採認。爰依據被告所占用土
    地之申報地價及占用之面積暨前開關於不當得利認定標準，
    計算被告應返還之不當得利。系爭土地於90年7 月迄至95年
    1 月之公告地價均為每平方公尺16,000元，此有台北市公告
    土地現值及公告地價查詢表附卷可稽，而被告占用系爭地號
    土地之面積計180.99平方公尺，則被告自90年12月17日起至
    95 年8月28日止，占用系爭土地所得相當於租金之不當得利
    數額，合計680,324 元。（計算式詳如附表所示）。
七、綜上所述，原告依民法第179 條規定，請求被告給付680,32
    4 元，及自支付命令送達翌日即94年11月26日起至清償日止
    ，按週年利率5%計算之法定遲延利息之範圍內，為有理由，
    應予准許，逾此部分之範圍，則屬無據，應予駁回。
八、兩造陳明願供擔保，聲請宣告假執行或免為假執行，經核原
    告勝訴部分，合於法律規定，爰分別酌定相當之擔保金額宣
    告之；原告其餘假執行之聲請，因訴之駁回而失所依據，不
    予准許。
九、據上論斷：原告之訴為一部有理由，一部無理由，並依民事
    訴訟法第79條、第390 條第2 項、第392 條，判決如主文。
中    華    民    國    95    年    9     月    15    日
                  民事第一庭  法  官  劉穎怡
以上正本證明與原本無異。
如對本判決上訴須於判決送達後20日內向本院提出上訴狀。
中    華    民    國    95    年    9     月    19    日
                              書記官  陳玉珍


司法院資訊處製作；財團法人民間司法改革基金會備份。
